---
title: ""
author: "Isabelle Fernandes de Oliveira Sannier"
output: 
  pdf_document:
    toc: false
    number_sections: false
    keep_tex: true
fontsize: 11pt
geometry: margin=2.5cm
lang: pt-BR
header-includes:
  - \usepackage[utf8]{inputenc}
  - \usepackage{caption}
  - \captionsetup{labelfont=bf}
  - \usepackage{float}
---

```{=latex}
\begin{titlepage}
\centering

{\large Universidade Federal de Minas Gerais (UFMG) \par}
\vspace{0.5cm}

{\large Departamento de Ciência da Computação \par}
\vspace{4cm}

{\large Isabelle Fernandes de Oliveira Sannier (2021432208)\par}
\vspace{5cm}

{\Large \textbf{Trabalho Prático 2: Sistema de Escalonamento Logístico} \par}
\vspace{10cm}

{\large Belo Horizonte, `r format(Sys.Date(), "%d de %B de %Y")` \par}


\end{titlepage}
```

```{r library, include=FALSE}
library(patchwork)
library(tidyverse)
```

## 1. Introdução

Este trabalho tem como objetivo desenvolver um sistema para gerenciar e analisar a operação logística de uma rede de armazéns fictícia, denominada Armazéns Hanoi. O desafio principal consiste em simular o transporte e armazenamento de pacotes dentro dessa rede, que é representada por um grafo onde os nós correspondem aos armazéns e as arestas indicam conexões entre eles.

Um aspecto particular do problema é a manipulação dos pacotes dentro de cada armazém, organizada em seções que seguem a política LIFO (Last-In, First-Out). Além disso, o transporte entre armazéns deve respeitar uma regra de prioridade que determina que os pacotes mais antigos sejam transportados primeiro, o que requer um cuidado especial na manipulação das pilhas LIFO para garantir essa prioridade.

Além disso, faz-se necessário rastrear o ciclo de vida de cada pacote, desde sua chegada até a entrega final. Para isso, a solução adotada baseia-se na Simulação de Eventos Discretos (SED), que consiste em modelar o sistema por meio de eventos pontuais — como armazenamento, rearmazenamento, remoção, transporte e entrega de pacotes — processados em ordem cronológica. Esse método permite avançar o "relógio" da simulação de forma direta entre eventos, evitando a necessidade de simular cada unidade de tempo.

## 2. Método

A implementação envolve diversas classes para simular o funcionamento do sistema logístico dos Armazéns Hanoi. A execução é conduzida por um laço principal que está na main que gerencia a simulação por meio do processamento de eventos.

- **Classe Grafo:** Representa a topologia da rede de armazéns. Foi implementado como um grafo não direcionado, onde cada vértice corresponde a um armazém e cada aresta indica uma conexão bidirecional entre eles. Internamente, a estrutura utiliza uma lista de adjacência para armazenar as vizinhanças.

- **Classe Pacote:** Cada pacote possui atributos essenciais, tais como um identificador único (ID), o armazém de origem, o destino final, o armazém atual onde está armazenado, seu estado atual (como armazenado ou entregue), um ponteiro para a rota previamente calculada e um método que retorna qual o próximo destino do pacote, dado o armazém atual que ele está.

- **Classe Pilha:** Para simular as seções LIFO dentro de cada armazém, foi desenvolvido o classe Pilha. Essa pilha foi implementada usando uma lista encadeada, garantindo flexibilidade para crescimento dinâmico conforme a chegada de pacotes. Possui os métodos comuns de um TAD pilha de empilhar, desempilhar e verificar se a pilha está vazia.

- **Classe Armazém:** É responsável pelo gerenciamento dos pacotes armazenados em cada localidade. Cada armazém contém um array de Pilhas, onde cada pilha representa uma seção distinta do armazém. O número de seções é definido pelo grau do vértice no grafo, ou seja, pelo número de conexões do armazém com seus vizinhos. Para facilitar o acesso correto às pilhas, foi utilizado um mapa auxiliar (mapaDeDestinos) que associa o ID do armazém destino ao índice correspondente do array de pilhas.

- **Classe Evento:** A classe Evento encapsula ocorrências futuras na simulação, sendo os principais tipos de eventos definidos os de chegada de pacote (PACOTE) e transporte (TRANSPORTE). Cada evento possui uma chave de prioridade composta que assegura a execução correta em ordem cronológica, resolvendo possíveis ambiguidades.

- **Classe Escalonador:** Foi implementado como uma fila de prioridade baseada em uma estrutura Min-Heap. Essa escolha permite que a operação de extrair o próximo evento a ser processado ocorra em tempo logarítmico, garantindo a eficiência da simulação mesmo com um grande número de eventos agendados. Ela possui métodos comuns a um TAD min-heap. Uma peculiaridade desse min-heap é o método implementado redimensionar(). Será melhor explicado na seção estratégia de robustez.

- **Algoritmos Principais:**   

i) Para o cálculo das rotas dos pacotes entre armazéns, foi adotado o algoritmo de Busca em Largura (BFS). Para isso, foram utilizadas as classes Fila e CalculaRota. A fila foi utilizada para fazer o caminhamento em nível no grafo, operado pela classe CalculaRota.

ii) Durante a simulação, o laço principal encontra-se na main e funciona retirando o evento de menor prioridade do escalonador, atualizando o relógio da simulação para o tempo do evento, processando-o por meio dos métodos definidos nas demais classes e, quando necessário, agendando novos eventos futuros para dar continuidade ao processo.

## 3. Análise de Complexidade

As operações utilizadas na main envolvem o cálculo de rota dos pacotes, as operações do escalonador de inserir e retirar eventos, operação de empilhar e desempilhar do armazém. Abaixo segue análise de complexidade para cada umas dessas operações.

**Cálculo de Rota (BFS):**   

- Tempo: $O(V + A)$ O algoritmo percorre todos os vértices V e arestas A do grafo.
- Espaço: O(V) para as estruturas auxiliares (fila, vetores de visitado/predecessor).

**Operações do Escalonador (Min-Heap):**  

- insereEvento: $O(log (N))$ Inserção de um novo evento no heap, onde N é o número de eventos atualmente na fila de prioridade.
- retiraProximoEvento: $O(1)$ para leitura do próximo evento e $O(log (N))$ para consertar o heap. Nessa conta, domina $O(log (N))$, onde N é o número de eventos na fila de prioridade.

**Operações da Pilha:**   

- empilha e desempilha: $O(1)$.
- Remover 1 pacote de uma seção com k itens tem custo $O(k)$, pois precisa mover todos os pacotes, inclusive o último.

**Complexidade Total da Simulação:**   

O programa processa um total de K eventos. A operação dominante dentro do laço de simulação são as operações do escalonador. Portanto, a **complexidade de tempo** do programa é $O(K \cdot log (N))$, onde K é o número total de eventos gerados e N é o tamanho máximo que o heap atinge. A **complexidade de espaço** é a soma do espaço para o grafo, os pacotes, os armazéns e o heap: $O(V + A + P + N)$, onde P é o número de pacotes. 

## 4. Estratégias de Robustez

**Gerenciamento de Memória Dinâmica** 

Todas as estruturas que fazem uso de alocação dinâmica de memória (como Grafo, Armazem, Pilha, Pacote e Escalonador) foram projetadas com destrutores, assegurando a liberação dos recursos alocados com new[ ].  

**Validação de Entrada** 

Antes de iniciar a simulação, é verificado se o nome do arquivo de entrada foi corretamente fornecido via linha de comando, utilizando a condicional if (argc < 2). Esta verificação impede que o programa tente acessar argumentos inexistentes.   

**Expansão de Arrays Dinâmicos** 

O Escalonador, implementado como um heap binário, possui um mecanismo interno de redimensionamento dinâmico através do método redimensionar(). Como não se sabe quantos eventos serão gerados inicialmente, o heap em algum momento poderia estourar se a sua capacidade fosse menor que a quantidade de eventos gerados. Então, esse método verifica, a cada insersão de evento no heap, se sua capaciadade comporta. Caso não comporte, ele copia os eventos do heap em um novo heap de capacidade dobrada e deleta o heap antigo. Da mesma forma, se a quantidade de eventos for a metade da capacidade do heap, quando ele retira um evento, ele copia os eventos do heap em um novo heap de capacidade pela metade e detela o heap antigo.   

**Uso da ferramente Valgrind** 

Durante a fase de testes, a ferramenta Valgrind foi utilizada para inspecionar o uso da memória e detectar erros como vazamentos (memory leaks), acessos inválidos (invalid reads/writes), dupla liberação (double free) e uso de memória liberada (use-after-free). A simulação foi ajustada iterativamente até que Valgrind reportasse execução limpa.

## 5. Análise Experimental

Para fazer a análise experimental, foi necessário modificar o programa original: foi criada a classe Estatística, que ficou responsável de registrar a duração para cada pacote o tempo de duração para os estados rearmazenado, armazenado, em trânsito e o tempo da jornada. Com essas novas medidas, foi possível gerar experimentos que buscou variar apenas uma medida e fixando as demais para ver o impacto dessa medida no desempenho do sistema logístico. As medidas escolhidas para variar foram:   

- Pacote: feito 200 sorteios sem reposição de 10 a 5000 de quantidade de pacotes.
- Armazém: feito 200 sorteios sem reposição de 5 a 300 quantidade de armazéns.
- Capacidade: feito 200 sorteios sem reposição de 1 a 200 para a capacidade de transporte.
- Intervalo: feito 200 sorteios sem reposição de 1 a 2000 para a intervalo de transporte.   

Como dito, apenas uma medida foi variada por vez e as demais foram fixadas. Os valores fixados para as respectivas variáveis acima foram:   

- Pacote: 500 pacotes.
- Armazém: 20 armazéns.
- Capacidade: 5 capacidade de transporte.
- Intervalo: 100 intervalo de transporte.

Ao todo, foram gerados 800 cenários diferentes, dividos como 200 experimentos para cada variável a ser variada. As variáveis escolhidas como medida de desempenho do sistema logístico foram:   

- Tempo de rearmazenamento: consiste no tempo total de rearmazenamento para cada pacote.
- Tempo de armazenamento: consiste no tempo total armazenamento para cada pacote. 
- Tempo de transporte: consiste no tempo total d transporte para cada pacote.
- Tempo total de jornada: consiste no tempo total de jornada (TempoEntregue - TempoPostado) para cada pacote.

Abaixo seguem os gráficos para cada medida de desempenho.

```{r comando, eval=FALSE, include=FALSE}
setwd("~/Documentos/Estatistica9Periodo/EstruturaDados/TP/TP2/TP2experimentos/R")
set.seed(100)
experimentos <- 200

# alterando pacote
capacidade <- 5 
intervalo <- 100 
no <- 20
pacote <- sample(x = seq(10,5000), size = experimentos, replace = FALSE)
con <- file("comandos.txt", "w")
j <- 1
for (i in 1:experimentos) {
  linha <- paste0(
  "gcc -o carga carga.c -lm && ./carga ",  capacidade, " ",
  intervalo, " ", no, " ", pacote[i], " > entrada", j, ".txt"
  ) 
  writeLines(linha, con)
  j <- j + 1
}
close(con)

# alterando grafo
capacidade <- 5 
intervalo <- 100 
no <- sample(x = seq(5,300), size = experimentos, replace = FALSE)
pacote <- 500
con <- file("comandos.txt", "a")
j <- 201
for (i in 1:experimentos) {
  linha <- paste0(
  "gcc -o carga carga.c -lm && ./carga ",  capacidade, " ",
  intervalo, " ", no[i], " ", pacote, " > entrada", j, ".txt"
  ) 
  writeLines(linha, con)
  j <- j + 1
}
close(con)

# alterando capacidade
capacidade <- sample(x = seq(1,200), size = experimentos, replace = FALSE) 
intervalo <- 100 
no <- 20
pacote <- 500
con <- file("comandos.txt", "a")
j <- 401
for (i in 1:experimentos) {
  linha <- paste0(
  "gcc -o carga carga.c -lm && ./carga ",  capacidade[i], " ",
  intervalo, " ", no, " ", pacote, " > entrada", j, ".txt"
  ) 
  writeLines(linha, con)
  j <- j + 1
}
close(con)

# alterando intervalo
capacidade <- 5
intervalo <- sample(x = seq(1,2000), size = experimentos, replace = FALSE) 
no <- 20
pacote <- 500
con <- file("comandos.txt", "a")
j <- 601
for (i in 1:experimentos) {
  linha <- paste0(
  "gcc -o carga carga.c -lm && ./carga ",  capacidade, " ",
  intervalo[i], " ", no, " ", pacote, " > entrada", j, ".txt"
  ) 
  writeLines(linha, con)
  j <- j + 1
}
close(con)

```

```{r data, include=FALSE}
colunas <- c("capacidadeTransporte", "intervaloTransporte", 
                       "qtdeArmazem", "qtdePacote", "idPacote", 
                       "tempoTotalJornada", "tempoTotalEmTransito", 
                       "tempoTotalArmazenado", "tempoTotalRearmazenado")

pacote <- read.table("pacote.txt", sep = ";") %>% 
  select(-V10)
colnames(pacote) <- colunas

grafo <- read.table("grafo.txt", sep = ";") %>% 
  select(-V10)
colnames(grafo) <- colunas

capacidade <- read.table("capacidade.txt", sep = ";") %>% 
  select(-V10)
colnames(capacidade) <- colunas

intervalo <- read.table("intervalo.txt", sep = ";") %>% 
  select(-V10)
colnames(intervalo) <- colunas

```

```{r rearmazenado, include=FALSE}

pacote_resumo <- pacote %>% 
  group_by(qtdePacote) %>% 
  summarise(`Media rearmazenamento` = mean(tempoTotalRearmazenado),
            `Maximo rearmazenamento` = max(tempoTotalRearmazenado)) %>%   
  rename(`Quantidade pacote` = qtdePacote)

g1 <- ggplot(pacote_resumo, aes(x = `Quantidade pacote`)) +
  geom_point(aes(y = `Media rearmazenamento`, color = "Média"), size = 0.7) +
  geom_point(aes(y = `Maximo rearmazenamento`, color = "Máximo"), size = 0.7) +
  theme_light() +
  theme(
    plot.margin = margin(t = 5, r = 20, b = 5, l = 5),
    legend.position = "bottom",   
    legend.box = "horizontal",   
    axis.text = element_text(size = 9),
    legend.title = element_blank(),
    legend.text = element_text(size = 9),
    axis.title.x = element_text(size = 9),
    axis.title.y = element_text(size = 9)
  ) +
  guides(color = guide_legend(override.aes = list(size = 3))) +
  labs(y = "Tempo de rearmazenamento")

capacidade_resumo <- capacidade %>% 
  group_by(capacidadeTransporte) %>% 
  summarise(`Media rearmazenamento` = mean(tempoTotalRearmazenado),
            `Maximo rearmazenamento` = max(tempoTotalRearmazenado)) %>%   
  rename(`Capacidade transporte` = capacidadeTransporte)

g2 <- ggplot(capacidade_resumo, aes(x = `Capacidade transporte`)) +
  geom_point(aes(y = `Media rearmazenamento`, color = "Média"), size = 0.7) +
  geom_point(aes(y = `Maximo rearmazenamento`, color = "Máximo"), size = 0.7) +
  theme_light() +
  theme(
    plot.margin = margin(t = 5, r = 20, b = 5, l = 5),
    legend.position = "bottom",   
    legend.box = "horizontal",   
    axis.text = element_text(size = 9),
    legend.title = element_blank(),
    legend.text = element_text(size = 9),
    axis.title.x = element_text(size = 9),
    axis.title.y = element_text(size = 9)
  ) +
  guides(color = guide_legend(override.aes = list(size = 3))) +
  labs(y = "Tempo de rearmazenamento")

 intervalo_resumo <- intervalo %>% 
  group_by(intervaloTransporte) %>% 
  summarise(`Media rearmazenamento` = mean(tempoTotalRearmazenado),
            `Maximo rearmazenamento` = max(tempoTotalRearmazenado)) %>%   
  rename(`Intervalo transporte` = intervaloTransporte)

g3 <- ggplot(intervalo_resumo, aes(x = `Intervalo transporte`)) +
  geom_point(aes(y = `Media rearmazenamento`, color = "Média"), size = 0.7) +
  geom_point(aes(y = `Maximo rearmazenamento`, color = "Máximo"), size = 0.7) +
  theme_light() +
  theme(
    plot.margin = margin(t = 5, r = 20, b = 5, l = 5),
    legend.position = "bottom",   
    legend.box = "horizontal",   
    axis.text = element_text(size = 9),
    legend.title = element_blank(),
    legend.text = element_text(size = 9),
    axis.title.x = element_text(size = 9),
    axis.title.y = element_text(size = 9)
  ) +
  guides(color = guide_legend(override.aes = list(size = 3))) +
  labs(y = "Tempo de rearmazenamento")

grafo_resumo <- grafo %>% 
  group_by(qtdeArmazem) %>% 
  summarise(`Media rearmazenamento` = mean(tempoTotalRearmazenado),
            `Maximo rearmazenamento` = max(tempoTotalRearmazenado)) %>%   
  rename(`Quantidade Armazem` = qtdeArmazem)

g4 <- ggplot(grafo_resumo, aes(x = `Quantidade Armazem`)) +
  geom_point(aes(y = `Media rearmazenamento`, color = "Média"), size = 0.7) +
  geom_point(aes(y = `Maximo rearmazenamento`, color = "Máximo"), size = 0.7) +
  theme_light() +
  theme(
    plot.margin = margin(t = 5, r = 20, b = 5, l = 5),
    legend.position = "bottom",   
    legend.box = "horizontal",   
    axis.text = element_text(size = 9),
    legend.title = element_blank(),
    legend.text = element_text(size = 9),
    axis.title.x = element_text(size = 9),
    axis.title.y = element_text(size = 9)
  ) +
  guides(color = guide_legend(override.aes = list(size = 3))) +
  labs(y = "Tempo de rearmazenamento")

```

```{r grafico rearmazenado, fig.height=8, fig.align='center', fig.width=10, echo=FALSE, fig.cap="\\textbf{Tempo médio e tempo máximo de rearmazenamento por variável eixo x}",fig.pos='H'}

(g1 | g2) / (g3 | g4)
```

Na Figura 1, percebe-se que o tempo (médio e máximo) de rearmazenamento é maior quando aumenta-se a quantidade de pacotes e intervalo de transporte. Por sua vez, o tempo (médio e máximo) de rearmazenamento é menor quando aumenta-se a capacidade de transporte. Para a variável quantidade de armazém, o tempo de rearmazenamento não sofre alteração.

```{r armazenado, include=FALSE}

pacote_resumo <- pacote %>% 
  group_by(qtdePacote) %>% 
  summarise(`Media amazenamento` = mean(tempoTotalArmazenado),
            `Maximo amazenamento` = max(tempoTotalArmazenado)) %>%   
  rename(`Quantidade pacote` = qtdePacote)

g1 <- ggplot(pacote_resumo, aes(x = `Quantidade pacote`)) +
  geom_point(aes(y = `Media amazenamento`, color = "Média"), size = 0.7) +
  geom_point(aes(y = `Maximo amazenamento`, color = "Máximo"), size = 0.7) +
  theme_light() +
  theme(
    plot.margin = margin(t = 5, r = 20, b = 5, l = 5),
    legend.position = "bottom",   
    legend.box = "horizontal",   
    axis.text = element_text(size = 9),
    legend.title = element_blank(),
    legend.text = element_text(size = 9),
    axis.title.x = element_text(size = 9),
    axis.title.y = element_text(size = 9)
  ) +
  guides(color = guide_legend(override.aes = list(size = 3))) +
  labs(y = "Tempo de amazenamento")

capacidade_resumo <- capacidade %>% 
  group_by(capacidadeTransporte) %>% 
  summarise(`Media amazenamento` = mean(tempoTotalArmazenado),
            `Maximo amazenamento` = max(tempoTotalArmazenado)) %>%   
  rename(`Capacidade transporte` = capacidadeTransporte)

g2 <- ggplot(capacidade_resumo, aes(x = `Capacidade transporte`)) +
  geom_point(aes(y = `Media amazenamento`, color = "Média"), size = 0.7) +
  geom_point(aes(y = `Maximo amazenamento`, color = "Máximo"), size = 0.7) +
  theme_light() +
  theme(
    plot.margin = margin(t = 5, r = 20, b = 5, l = 5),
    legend.position = "bottom",   
    legend.box = "horizontal",   
    axis.text = element_text(size = 9),
    legend.title = element_blank(),
    legend.text = element_text(size = 9),
    axis.title.x = element_text(size = 9),
    axis.title.y = element_text(size = 9)
  ) +
  guides(color = guide_legend(override.aes = list(size = 3))) +
  labs(y = "Tempo de amazenamento")

 intervalo_resumo <- intervalo %>% 
  group_by(intervaloTransporte) %>% 
  summarise(`Media amazenamento` = mean(tempoTotalArmazenado),
            `Maximo amazenamento` = max(tempoTotalArmazenado)) %>%   
  rename(`Intervalo transporte` = intervaloTransporte)

g3 <- ggplot(intervalo_resumo, aes(x = `Intervalo transporte`)) +
  geom_point(aes(y = `Media amazenamento`, color = "Média"), size = 0.7) +
  geom_point(aes(y = `Maximo amazenamento`, color = "Máximo"), size = 0.7) +
  theme_light() +
  theme(
    plot.margin = margin(t = 5, r = 20, b = 5, l = 5),
    legend.position = "bottom",   
    legend.box = "horizontal",   
    axis.text = element_text(size = 9),
    legend.title = element_blank(),
    legend.text = element_text(size = 9),
    axis.title.x = element_text(size = 9),
    axis.title.y = element_text(size = 9)
  ) +
  guides(color = guide_legend(override.aes = list(size = 3))) +
  labs(y = "Tempo de amazenamento")

grafo_resumo <- grafo %>% 
  group_by(qtdeArmazem) %>% 
  summarise(`Media amazenamento` = mean(tempoTotalArmazenado),
            `Maximo amazenamento` = max(tempoTotalArmazenado)) %>%   
  rename(`Quantidade Armazem` = qtdeArmazem)

g4 <- ggplot(grafo_resumo, aes(x = `Quantidade Armazem`)) +
  geom_point(aes(y = `Media amazenamento`, color = "Média"), size = 0.7) +
  geom_point(aes(y = `Maximo amazenamento`, color = "Máximo"), size = 0.7) +
  theme_light() +
  theme(
    plot.margin = margin(t = 5, r = 20, b = 5, l = 5),
    legend.position = "bottom",   
    legend.box = "horizontal",   
    axis.text = element_text(size = 9),
    legend.title = element_blank(),
    legend.text = element_text(size = 9),
    axis.title.x = element_text(size = 9),
    axis.title.y = element_text(size = 9)
  ) +
  guides(color = guide_legend(override.aes = list(size = 3))) +
  labs(y = "Tempo de amazenamento")
```

```{r grafico armazenado, fig.height=8, fig.align='center', fig.width=10, echo=FALSE, fig.cap="\\textbf{Tempo médio e tempo máximo de armazenamento por variável eixo x}", fig.pos='H'}

(g1 | g2) / (g3 | g4)
```

Na Figura 2, percebe-se que o tempo (médio e máximo) de armazenamento é maior quando aumenta-se o intervalo de transporte e a quantidade de armazéns. Para as variáveis quantidade de pacote e capacidade de transporte o tempo de armazenamento não sofre muita alteração.

```{r jornada, include=FALSE}
pacote_resumo <- pacote %>% 
  group_by(qtdePacote) %>% 
  summarise(`Media jornada` = mean(tempoTotalJornada),
            `Maximo jornada` = max(tempoTotalJornada)) %>%   
  rename(`Quantidade pacote` = qtdePacote)

g1 <- ggplot(pacote_resumo, aes(x = `Quantidade pacote`)) +
  geom_point(aes(y = `Media jornada`, color = "Média"), size = 0.7) +
  geom_point(aes(y = `Maximo jornada`, color = "Máximo"), size = 0.7) +
  theme_light() +
  theme(
    plot.margin = margin(t = 5, r = 20, b = 5, l = 5),
    legend.position = "bottom",   
    legend.box = "horizontal",   
    axis.text = element_text(size = 9),
    legend.title = element_blank(),
    legend.text = element_text(size = 9),
    axis.title.x = element_text(size = 9),
    axis.title.y = element_text(size = 9)
  ) +
  guides(color = guide_legend(override.aes = list(size = 3))) +
  labs(y = "Tempo de jornada")

capacidade_resumo <- capacidade %>% 
  group_by(capacidadeTransporte) %>% 
  summarise(`Media jornada` = mean(tempoTotalJornada),
            `Maximo jornada` = max(tempoTotalJornada)) %>%   
  rename(`Capacidade transporte` = capacidadeTransporte)

g2 <- ggplot(capacidade_resumo, aes(x = `Capacidade transporte`)) +
  geom_point(aes(y = `Media jornada`, color = "Média"), size = 0.7) +
  geom_point(aes(y = `Maximo jornada`, color = "Máximo"), size = 0.7) +
  theme_light() +
  theme(
    plot.margin = margin(t = 5, r = 20, b = 5, l = 5),
    legend.position = "bottom",   
    legend.box = "horizontal",   
    axis.text = element_text(size = 9),
    legend.title = element_blank(),
    legend.text = element_text(size = 9),
    axis.title.x = element_text(size = 9),
    axis.title.y = element_text(size = 9)
  ) +
  guides(color = guide_legend(override.aes = list(size = 3))) +
  labs(y = "Tempo de jornada")

 intervalo_resumo <- intervalo %>% 
  group_by(intervaloTransporte) %>% 
  summarise(`Media jornada` = mean(tempoTotalJornada),
            `Maximo jornada` = max(tempoTotalJornada)) %>%   
  rename(`Intervalo transporte` = intervaloTransporte)

g3 <- ggplot(intervalo_resumo, aes(x = `Intervalo transporte`)) +
  geom_point(aes(y = `Media jornada`, color = "Média"), size = 0.7) +
  geom_point(aes(y = `Maximo jornada`, color = "Máximo"), size = 0.7) +
  theme_light() +
  theme(
    plot.margin = margin(t = 5, r = 20, b = 5, l = 5),
    legend.position = "bottom",   
    legend.box = "horizontal",   
    axis.text = element_text(size = 9),
    legend.title = element_blank(),
    legend.text = element_text(size = 9),
    axis.title.x = element_text(size = 9),
    axis.title.y = element_text(size = 9)
  ) +
  guides(color = guide_legend(override.aes = list(size = 3))) +
  labs(y = "Tempo de jornada")

grafo_resumo <- grafo %>% 
  group_by(qtdeArmazem) %>% 
  summarise(`Media jornada` = mean(tempoTotalJornada),
            `Maximo jornada` = max(tempoTotalJornada)) %>%   
  rename(`Quantidade Armazem` = qtdeArmazem)

g4 <- ggplot(grafo_resumo, aes(x = `Quantidade Armazem`)) +
  geom_point(aes(y = `Media jornada`, color = "Média"), size = 0.7) +
  geom_point(aes(y = `Maximo jornada`, color = "Máximo"), size = 0.7) +
  theme_light() +
  theme(
    plot.margin = margin(t = 5, r = 20, b = 5, l = 5),
    legend.position = "bottom",   
    legend.box = "horizontal",   
    axis.text = element_text(size = 9),
    legend.title = element_blank(),
    legend.text = element_text(size = 9),
    axis.title.x = element_text(size = 9),
    axis.title.y = element_text(size = 9)
  ) +
  guides(color = guide_legend(override.aes = list(size = 3))) +
  labs(y = "Tempo de jornada")
```

```{r grafico jornada, fig.height=8, fig.align='center', fig.width=10, echo=FALSE, fig.cap="\\textbf{Tempo médio e tempo máximo de jornada por variável eixo x}", fig.pos='H'}
(g1 | g2) / (g3 | g4)
```

Na Figura 3, percebe-se que o tempo (médio e máximo) de jornada é maior quando aumenta-se o intervalo de transporte, a quantidade de pacote e a quantidade de armazéns. Por sua vez, o tempo (médio e máximo) de jornada é menor quando aumenta-se a capacidade de transporte. Percebe-se que para essa medida de desempenho, as quatro variáveis impactam no sistema logístico.

```{r transito, include=FALSE}
pacote_resumo <- pacote %>% 
  group_by(qtdePacote) %>% 
  summarise(`Media transito` = mean(tempoTotalEmTransito),
            `Maximo transito` = max(tempoTotalEmTransito)) %>%   
  rename(`Quantidade pacote` = qtdePacote)

g1 <- ggplot(pacote_resumo, aes(x = `Quantidade pacote`)) +
  geom_point(aes(y = `Media transito`, color = "Média"), size = 0.7) +
  geom_point(aes(y = `Maximo transito`, color = "Máximo"), size = 0.7) +
  theme_light() +
  theme(
    plot.margin = margin(t = 5, r = 20, b = 5, l = 5),
    legend.position = "bottom",   
    legend.box = "horizontal",   
    axis.text = element_text(size = 9),
    legend.title = element_blank(),
    legend.text = element_text(size = 9),
    axis.title.x = element_text(size = 9),
    axis.title.y = element_text(size = 9)
  ) +
  guides(color = guide_legend(override.aes = list(size = 3))) +
  labs(y = "Tempo de transito")

capacidade_resumo <- capacidade %>% 
  group_by(capacidadeTransporte) %>% 
  summarise(`Media transito` = mean(tempoTotalEmTransito),
            `Maximo transito` = max(tempoTotalEmTransito)) %>%   
  rename(`Capacidade transporte` = capacidadeTransporte)

g2 <- ggplot(capacidade_resumo, aes(x = `Capacidade transporte`)) +
  geom_point(aes(y = `Media transito`, color = "Média"), size = 0.7) +
  geom_point(aes(y = `Maximo transito`, color = "Máximo"), size = 0.7) +
  theme_light() +
  theme(
    plot.margin = margin(t = 5, r = 20, b = 5, l = 5),
    legend.position = "bottom",   
    legend.box = "horizontal",   
    axis.text = element_text(size = 9),
    legend.title = element_blank(),
    legend.text = element_text(size = 9),
    axis.title.x = element_text(size = 9),
    axis.title.y = element_text(size = 9)
  ) +
  guides(color = guide_legend(override.aes = list(size = 3))) +
  labs(y = "Tempo de transito")

 intervalo_resumo <- intervalo %>% 
  group_by(intervaloTransporte) %>% 
  summarise(`Media transito` = mean(tempoTotalEmTransito),
            `Maximo transito` = max(tempoTotalEmTransito)) %>%   
  rename(`Intervalo transporte` = intervaloTransporte)

g3 <- ggplot(intervalo_resumo, aes(x = `Intervalo transporte`)) +
  geom_point(aes(y = `Media transito`, color = "Média"), size = 0.7) +
  geom_point(aes(y = `Maximo transito`, color = "Máximo"), size = 0.7) +
  theme_light() +
  theme(
    plot.margin = margin(t = 5, r = 20, b = 5, l = 5),
    legend.position = "bottom",   
    legend.box = "horizontal",   
    axis.text = element_text(size = 9),
    legend.title = element_blank(),
    legend.text = element_text(size = 9),
    axis.title.x = element_text(size = 9),
    axis.title.y = element_text(size = 9)
  ) +
  guides(color = guide_legend(override.aes = list(size = 3))) +
  labs(y = "Tempo de transito")

grafo_resumo <- grafo %>% 
  group_by(qtdeArmazem) %>% 
  summarise(`Media transito` = mean(tempoTotalEmTransito),
            `Maximo transito` = max(tempoTotalEmTransito)) %>%   
  rename(`Quantidade Armazem` = qtdeArmazem)

g4 <- ggplot(grafo_resumo, aes(x = `Quantidade Armazem`)) +
  geom_point(aes(y = `Media transito`, color = "Média"), size = 0.7) +
  geom_point(aes(y = `Maximo transito`, color = "Máximo"), size = 0.7) +
  theme_light() +
  theme(
    plot.margin = margin(t = 5, r = 20, b = 5, l = 5),
    legend.position = "bottom",   
    legend.box = "horizontal",   
    axis.text = element_text(size = 9),
    legend.title = element_blank(),
    legend.text = element_text(size = 9),
    axis.title.x = element_text(size = 9),
    axis.title.y = element_text(size = 9)
  ) +
  guides(color = guide_legend(override.aes = list(size = 3))) +
  labs(y = "Tempo de transito")
```

```{r grafico transito, fig.height=8, fig.align='center', fig.width=10, echo=FALSE, fig.cap="\\textbf{Tempo médio e tempo máximo de trânsito por variável eixo x}", fig.pos='H'}
(g1 | g2) / (g3 | g4)
```

Por fim, na Figura 4, percebe-se que a única variável que impacta o tempo de transporte é a quantidade de armazéns. Quanto mais armazéns, maior é o tempo de transporte. Importante dizer que a latência de transporte também impactaria, mas ela não foi escolhida entre as 4 variáveis a serem modificadas. 
\newpage

## 6. Conclusão

O presente trabalho pretendeu desenvolver e analisar o sistema de simulação de eventos discretos projetado para modelar a operação logística dos Armazéns Hanoi, incorporando suas regras de armazenamento LIFO e prioridade de transporte. A solução implementada em C++ buscar ter o histórico detalhado do ciclo de vida de cada pacote e as estatísticas de desempenho do sistema sob diferentes cenários de carga e configuração.

A implementação do projeto proporcionou um aprendizado prático na aplicação de estruturas de dados para a resolução de um problema complexo do mundo real. A simulação foi garantida pelo uso de uma Fila de Prioridade baseada em um Min-Heap, que se mostrou ideal para gerenciar a linha do tempo de eventos de forma ordenada e com baixo custo computacional. A representação da rede de armazéns por meio de um Grafo com listas de adjacência e o uso do algoritmo de Busca em Largura (BFS) possibilitaram o cálculo otimizado das rotas. Adicionalmente, a implementação de uma Pilha com lista encadeada foi crucial para modelar a regra LIFO das seções dos armazéns sem se preocupar com o tamanho a priori de cada pilha.

Foi decidido centralizar toda a lógica da simulação de eventos discretos dentro da função main, onde nela retirava-se o próximo evento imediato no heap e atualizava o relógio do tempo atual para o tempo do evento.

Por fim, a Análise Experimental validou a utilidade do simulador como ferramenta de análise. Ao variar sistematicamente os parâmetros de entrada — a quantidade de pacotes, o número de armazéns, a capacidade de transporte e o intervalo de transporte —, foi possível observar quantitativamente seus impactos no desempenho do sistema, especialmente em métricas de contenção como o tempo de armazenamento e rearmazenamento.


## 7. Referência

LACERDA, Anisio; MEIRA JR., Wagner; CUNHA, Washington. Estruturas de Dados. Slides da disciplina
DCC205 – Estruturas de Dados, Departamento de Ciência da Computação, ICEx/UFMG, 2025.

UNIVERSIDADE FEDERAL DE MINAS GERAIS. Departamento de Ciência da Computação. Especificação do Trabalho Prático 2 – Sistema de Escalonamento Logístico. Belo Horizonte: DCC/ICEx/UFMG, 2025. Documento
em PDF.
