---
title: ""
author: "Isabelle Fernandes de Oliveira Sannier"
output: 
  pdf_document:
    toc: false
    number_sections: false
    keep_tex: true
fontsize: 12pt
geometry: margin=2cm
lang: pt-BR
header-includes:
  - \usepackage[utf8]{inputenc}
  - \usepackage{caption}
  - \captionsetup{labelfont=bf}
  - \usepackage{float}
---

```{=latex}
\begin{titlepage}
\centering

{\large Universidade Federal de Minas Gerais (UFMG) \par}
\vspace{0.5cm}

{\large Departamento de Ciência da Computação \par}
\vspace{4cm}

{\large Isabelle Fernandes de Oliveira Sannier (2021432208)\par}
\vspace{5cm}

{\Large \textbf{Trabalho Prático 3: Consultas ao Sistema Logístico} \par}
\vspace{10cm}

{\large Belo Horizonte, `r format(Sys.Date(), "%d de %B de %Y")` \par}


\end{titlepage}
```

```{r library, include=FALSE}
library(patchwork)
library(tidyverse)
```

## 1. Introdução

Este trabalho tem como objetivo desenvolver um sistema de consultas para processar e extrair informações de um grande volume de dados gerados pela operação logística dos Armazéns Hanoi. O desafio principal consiste em processar um arquivo de entrada cronológico que intercala atualizações de estado de pacotes e consultas, respondendo a estas em tempo real com base nas informações disponíveis até aquele momento.

Dois tipos principais de consulta são o foco: o levantamento do histórico completo de um pacote específico (consulta PC) e a recuperação do estado atual de todos os pacotes associados a um determinado cliente (consulta CL). O desafio computacional reside em responder a estas consultas de forma eficiente, sem a necessidade de varrer todo o banco de dados a cada nova requisição, o que seria inviável para um grande volume de eventos.

Para isso, a solução adotada baseia-se na construção de um sistema de indexação em memória. Foram projetadas e implementadas múltiplas Árvores AVL, uma estrutura de dados de busca auto-balanceada, para criar os índices necessários. Um índice primário (IndicePacotes) mapeia o identificador de cada pacote ao seu histórico completo de eventos, permitindo acesso rápido para a consulta PC. Um segundo índice, mais complexo (IndiceClientes), mapeia o nome de cada cliente a uma estrutura de dados secundária que mantém seus pacotes sempre ordenados pelo tempo do evento mais recente. Esta arquitetura permite que as consultas sejam resolvidas com complexidade de tempo logarítmica, garantindo o alto desempenho exigido pelo problema.

## 2. Método

A solução foi estruturada de forma modular, com um laço de processamento principal na função main que orquestra a interação entre um banco de dados em memória e um conjunto de índices de alto desempenho. A cada linha lida do arquivo de entrada, o sistema ou atualiza sua base de dados com um novo evento ou utiliza os índices para responder a uma consulta.

**Classe BancoDados:** Atua como o repositório central para todos os eventos da simulação. Internamente, utiliza um array dinâmico que armazena ponteiros para os objetos Evento (Evento**). Esta abordagem de indireção é crucial para a robustez do sistema: os objetos Evento são alocados individualmente na memória Heap e seus endereços permanecem estáveis e imutáveis durante toda a execução. Assim, mesmo que o array de ponteiros precise ser redimensionado, os ponteiros guardados na estrutura ListaPacotesClientes nunca se tornam inválidos, garantindo a integridade de todo o sistema de indexação. A classe também possui um mecanismo de redimensionamento para lidar com um volume arbitrário de eventos.

**Classe Evento:** Representa um único registro do log de operações. A classe foi projetada para conter todos os campos possíveis de qualquer tipo de evento (RG, AR, TR, etc.). Para garantir a segurança da memória, especialmente para os nomes de clientes alocados dinamicamente (char*), a classe implementa a "Regra dos Três" (Destrutor, Construtor de Cópia e Operador de Atribuição de Cópia), assegurando que cópias de objetos Evento sejam sempre profundas e seguras.

**Classe ArvoreAVLPacote:** O primeiro índice, projetado para responder eficientemente à consulta PC. Foi implementado como uma Árvore AVL, uma árvore de busca binária auto-balanceada.   

- Chave: O id do pacote (um int).

- Valor: Uma Fila contendo os índices de todos os eventos associados àquele pacote no BancoDados principal. A cada novo evento de um pacote, seu índice é simplesmente adicionado ao final da fila do nó correspondente. O indice corresponde a um int que remete a posicao daque evento ao vetor de eventos no banco de dados.

**Classe ArvoreAVLClientes:** Seria uma "Árvore de Listas encadeada", mais complexo que o índice pacotes, projetado para a consulta CL. Para atender ao requisito de ordenação por tempo, foi implementado com uma arquitetura de dois níveis:

- ArvoreAVLClientes: A árvore principal, também uma AVL, mapeia o nome de um cliente (std::string) a um ponteiro para uma estrutura de dados secundária.

- ListaPacotesCliente: A estrutura secundária, implementada como uma lista encadeada ordenada. Cada nó nesta lista representa um pacote associado ao cliente e armazena um ponteiro para o primeiro evento e o último evento conhecido daquele pacote. A lista é mantida perpetuamente ordenada pelo tempo deste último evento, através de um método atualiza que remove a entrada antiga do pacote e re-insere a nova em sua posição ordenada correta.

**Algoritmos e Fluxo Principal:**
O laço principal na main lê cada linha e seu identificador (EV, PC ou CL).

Ao processar um EV: Uma função "fábrica" (criar...) correspondente é chamada para criar o objeto Evento. Este é adicionado ao BancoDados, e os dois índices são atualizados. A atualização do IndiceClientes utiliza uma lógica de busca cruzada: ela primeiro consulta o IndicePacotes para descobrir quem são o remetente e o destinatário originais daquele pacote, para então atualizar as listas ordenadas de ambos os clientes com o novo evento.

Ao processar uma consulta (PC ou CL): O sistema realiza uma busca rápida no índice apropriado. Para a consulta CL, a ListaPacotesCliente resultante é percorrida em ordem, já que ela se mantém sempre ordenada, gerando a resposta de forma eficiente, sem a necessidade de ordenação no momento da consulta.

## 3. Análise de Complexidade

O desempenho do sistema de consultas é determinado pela eficiência das estruturas de dados de indexação durante o processamento do arquivo de entrada, que contém um total de M linhas. A análise foca nas duas operações principais: a atualização dos índices a cada evento (EV) e a execução das consultas (PC e CL).

**Operações de Atualização (por Evento EV):**

A cada evento lido, são realizadas operações de busca e inserção nos índices pacote e cliente. Quando um evento novo chega ele é indexado na ArvoreAVLPacotes com complexidade $O (log\ P)$, onde P é o número de pacotes únicos.

Busca na Árvore de Clientes: A busca por um cliente na ArvoreAVLClientes envolve um passo anterior, que é saber os clientes envolvidos (remetente e destinatario). Para isso, a descoberta dos clientes envolve complexidade $O (log\ P)$ novamente, da forma que foi implementado, pois uma busca pelo id do pacote é feita e capturado essas duas variáveis (remetente e destinatário). Com essa informação, é feito uma busca na ArvoreAVLCliente com complexidade de tempo $2\cdot O (log\ C)$, onde C é o número total de clientes únicos.

Atualização da Lista de Pacotes: A operação de atualiza na ListaPacotesCliente (que envolve remover e reinserir de forma ordenada) tem complexidade de tempo, no pior caso (quando o evento final a ser atualizado é removido e inserido estão no fim da lista encadeada) é $2 \cdot O(P_c)$ (um para remover e outro para inserir), onde $P_c$ é o número de pacotes associados àquele cliente específico. 

Portanto, o custo para processar um único evento EV é assintoticamente  $O(log\ P + log\ C+ P_c)$.

**Operações de Consulta:**

Consulta por Pacote (PC): Envolve uma busca na ArvoreAVLPacote, com custo $O (log\ P)$, onde P é o número de pacotes únicos. Em seguida, percorre a fila de resultados, com custo $O(E_p)$, onde $E_p$ é o número de eventos para aquele pacote. Complexidade total: $O(log\ P + E_p)$.

Consulta por Cliente (CL): Envolve uma busca na ArvoreAVLClientes $O(log\ C)$. A etapa seguinte, em imprimeResultados, percorre os $P_c$ eventos armazenados na lista encadeada já ordenada e imprime, o que tem um custo de $O(P_c)$. Complexidade total: $O(log\ C + P_c)$.

**Complexidade Geral:**

Complexidade de Tempo: É o somatório dos custos de todas as M operações no arquivo de entrada. Para formalizar, define-se $Me_{ev}$, $M_{pc}$ e $M_{cl}$ como o número de operações de evento, consulta de pacote e consulta de cliente, respectivamente, onde $M = M_{ev} + M_{pc} + M_{cl}$.

O custo total pode ser expresso como: $T(M)=M_{ev} \cdot O(logP+logC+Pc) + M_{pc} \cdot O(logP+Ep) + M_{cl} \cdot O(logC+Pc)$

A complexidade de espaço é determinada pelo armazenamento dos eventos e dos índices: $O(E+P+C)$, onde E é o número total de eventos armazenados, P é o número de nós no índice de pacotes e C é o número de nós no índice de clientes.

## 4. Estratégias de Robustez

**Gerenciamento de Memória e a Regra dos Três:** A classe Evento, que gerencia memória alocada dinamicamente para os nomes de remetente e destinatário (char*), implementa a "Regra dos Três". Foram criados um Construtor de Cópia e um Operador de Atribuição de Cópia customizados para realizar cópias profundas (deep copies). Isso garante que cada objeto Evento tenha sua própria memória, eliminando completamente os erros de double free e use-after-free que surgem de cópias rasas.

**Limpeza Encadeada de Memória:** Os destrutores de todas as classes que alocam memória foram implementados para liberar os recursos. Notavelmente, o destrutor da ArvoreAVLClientes é responsável por deletar os ponteiros para as ListaPacotesCliente que armazena, e o destrutor de cada lista, por sua vez, deleta os nós que a compõem, criando uma cadeia segura de descarte de memória.

**Validação de Entrada:** O programa valida as entradas externas. Na main, o código verifica se o número correto de argumentos de linha de comando foi fornecido (if (argc < 2)). Imediatamente após, ele também verifica se o arquivo de entrada pôde ser aberto com sucesso (if (!arquivo_entrada.is_open())), tratando os dois casos de erro mais comuns antes de iniciar o processamento. Além disso, verifica-se se o tempo da consulta de cliente ou pacotes correspondem ao ocorrido. Foi verificado, na fase de análise experimental que algumas consultas clientes/pacotes eram inválidas, ou seja, perguntava-se sobre um id de pacote que ocorreria somente no futuro. Da mesma forma, perguntava-se por um cliente que ainda não havia ocorrido.

**Arrays Dinâmicos:** Para garantir que a estrutura ListaPacotesCLientes, que apontam para os eventos, não se tornasse inválida quando o BancoDados redimensionasse seu array interno, foi adotada uma arquitetura de indireção. O banco de dados não armazena os objetos Evento diretamente, mas sim um array de ponteiros para Evento. Dessa forma, os objetos Evento têm um endereço de memória fixo durante toda a vida do programa. A operação de redimensionamento do banco de dados copia apenas os ponteiros — uma operação rápida — e não invalida as referências mantidas pelos índices, tornando o sistema imune a erros de "ponteiros fantasmas" (dangling pointers) causados por realocação de memória.

**Uso da Ferramenta Valgrind:** Durante todo o ciclo de desenvolvimento, a ferramenta de análise de memória Valgrind foi utilizada para inspecionar o uso da memória. O programa foi ajustado iterativamente até que o Valgrind reportasse uma execução limpa, sem vazamentos de memória (leaks), erros de leitura/escrita ou outros problemas de gerenciamento de memória.


## 5. Análise Experimental

Para a avaliação de desempenho do sistema logístico, foi realizada uma análise experimental. A metodologia consistiu em gerar cenários de simulação variando sistematicamente um parâmetro de entrada por vez, enquanto os demais eram mantidos em valores fixos. Este controle permite isolar e observar o impacto de cada variável individualmente no comportamento do sistema. O script em R foi utilizado para gerar os cenários, empregando sorteios aleatórios sem reposição para garantir a diversidade dos valores em cada experimento.

As medidas escolhidas para variar foram:

- Quantidade de Pacotes: Foram realizados 300 sorteios sem reposição, com valores variando de 10 a 900 pacotes.

- Quantidade de Clientes: Foram realizados 300 sorteios sem reposição, com valores variando de 10 a 2.000 clientes.

- Capacidade de Transporte: Foram realizados 300 sorteios sem reposição, com valores de capacidade variando de 1 a 300.

Conforme a metodologia, enquanto uma variável era alterada, as outras permaneciam fixas. Os valores padrão utilizados foram:

- Quantidade de Pacotes: 500.

- Quantidade de Clientes: 500.

- Capacidade de Transporte: 50.

- Número de Armazéns (nós): 10.

Ao todo, foram gerados 900 cenários diferentes, divididos em 300 experimentos para cada uma das três variáveis analisadas. As métricas de desempenho adotadas para esta análise focaram no tempo de execução computacional das principais operações de busca do sistema:

- Tempo de Consulta por Pacote (PC): O tempo, em nanossegundos, necessário para buscar e retornar todos os eventos associados a um identificador de pacote específico.

- Tempo de Consulta por Cliente (CL): O tempo, em nanossegundos, necessário para buscar e retornar o histórico completo de pacotes associados a um nome de cliente específico.

Abaixo, seguem os gráficos gerados a partir dos dados de tempo coletados para cada tipo de consulta.

```{r comando, eval=FALSE, include=FALSE}
setwd("~/Documentos/Estatistica9Periodo/EstruturaDados/TP/TP3/TP3experimentos/R")
set.seed(100)
experimentos <- 300

# alterando pacote
capacidade <- 50
no <- 10
pacote <- sample(x = seq(10,900), size = experimentos, replace = FALSE)
cliente <- 500

con <- file("cenarios.txt", "w")
j <- 1
for (i in 1:experimentos) {
  linha <- paste0(
  capacidade, " ", no, " ", pacote[i], " ", cliente
  )
  writeLines(linha, con)
  j <- j + 1
}
close(con)

# alterando cliente
capacidade <- 50
no <- 10
pacote <- 500
cliente <- sample(x = seq(10,2000), size = experimentos, replace = FALSE)

con <- file("cenarios.txt", "a")
j <- 301
for (i in 1:experimentos) {
  linha <- paste0(
  capacidade, " ", no, " ", pacote, " ", cliente[i]
  )
  writeLines(linha, con)
  j <- j + 1
}
close(con)

# alterando eventos
capacidade <- sample(x = seq(1,300), size = experimentos, replace = FALSE)
no <- 10
pacote <- 500
cliente <- 500

con <- file("cenarios.txt", "a")
j <- 601
for (i in 1:experimentos) {
  linha <- paste0(
  capacidade[i], " ", no, " ", pacote, " ", cliente
  )
  writeLines(linha, con)
  j <- j + 1
}
close(con)

cenarios <- read.table("cenarios.txt")

pacote <- cenarios[1:300,] %>% 
  mutate(tipo = "pacote")
cliente <- cenarios[301:600,] %>% 
  mutate(tipo = "cliente")
evento <- cenarios[601:900,] %>% 
  mutate(tipo = "evento")

entradas_tipo = rbind(pacote, cliente, evento)

write.table(entradas_tipo, "entradas_tipo", col.names = FALSE, row.names = FALSE)

```

```{r data, include=FALSE}

rm(list = ls(all = TRUE))

dados <- read.table("resultados_finais.csv", header = TRUE, sep = " ")

verificar <- dados %>% 
  filter(Status == "x") %>% 
  group_by(Tipo) %>% 
    summarise(Quantidade = n())

```


```{r rearmazenado, include=FALSE, warning=FALSE}
dado_final <- dados %>% 
  filter(Status != "x")

pacote_resumo <- dado_final %>%
  filter(Tipo == "pacote") %>% 
    group_by(Tipo_Consulta, Valor)  %>%
  summarise(
    Tempo_Medio = median(Tempo),
    .groups = "drop"
  )

tema_personalizado <- theme_light(base_size = 25) +  # Aumenta o tamanho da fonte
  theme(
    legend.position = "bottom",                     # Legenda abaixo
    legend.title = element_text(size = 25),         # Tamanho do título da legenda
    legend.text = element_text(size = 25),          # Tamanho do texto da legenda
    axis.title = element_text(size = 25),           # Títulos dos eixos
    axis.text = element_text(size = 25)             # Texto dos eixos
  )

g1 <- ggplot(pacote_resumo, aes(x = Valor, y = Tempo_Medio)) +
  geom_point(aes(color = Tipo_Consulta), size = 1.5) +
  geom_smooth(
    data = subset(pacote_resumo, Tipo_Consulta == "PC"),
    method = "lm", se = FALSE, size = 1.2, color = "#007F7F"
  ) +
  geom_smooth(
    data = subset(pacote_resumo, Tipo_Consulta == "CL"),
    method = "lm", se = FALSE, size = 1.2, color = "#B22222"
  ) +
  labs(x = "Quantidade de pacotes", y = "Tempo mediano", color = "Tipo de Consulta") +
  guides(color = guide_legend(direction = "horizontal")) +
  tema_personalizado


cliente_resumo <- dado_final %>%
  filter(Tipo == "cliente")  %>% 
  group_by(Valor, Tipo_Consulta) %>%
  summarise(
    Tempo_Medio = median(Tempo),
    .groups = "drop"
  )

g2 <- ggplot(cliente_resumo, aes(x = Valor, y = Tempo_Medio)) +
  geom_point(aes(color = Tipo_Consulta), size = 1.5) +
  geom_smooth(
    data = subset(cliente_resumo, Tipo_Consulta == "PC"),
    method = "lm", se = FALSE, size = 1.2, color = "#007F7F"
  ) +
  geom_smooth(
    data = subset(cliente_resumo, Tipo_Consulta == "CL"),
    method = "lm", se = FALSE, size = 1.2, color = "#B22222"
  ) +
  labs(x = "Quantidade de clientes", y = "Tempo mediano", color = "Tipo de Consulta") +
  guides(color = guide_legend(direction = "horizontal")) +
  tema_personalizado

capacidade_resumo <- dado_final %>%
  filter(Tipo == "evento")  %>% 
  group_by(Tipo_Consulta, Valor)  %>%
  summarise(
    Tempo_Medio = median(Tempo),
    .groups = "drop"
  )

g3 <- ggplot(capacidade_resumo, aes(x = Valor, y = Tempo_Medio)) +
  geom_point(aes(color = Tipo_Consulta), size = 1.5) +
  geom_smooth(
    data = subset(capacidade_resumo, Tipo_Consulta == "PC"),
    method = "lm", se = FALSE, size = 1.2, color = "#007F7F"
  ) +
  geom_smooth(
    data = subset(capacidade_resumo, Tipo_Consulta == "CL"),
    method = "lm", se = FALSE, size = 1.2, color = "#B22222"
  ) +
  labs(x = "Quantidade de capacidade de transporte", y = "Tempo mediano", color = "Tipo de Consulta") +
  guides(color = guide_legend(direction = "horizontal")) +
  tema_personalizado


```


```{r grafico rearmazenado, echo=FALSE, fig.align='center', fig.cap="\\textbf{Análise de desempenho das consultas CL e PC em diferentes cenários de entrada}", fig.height=7, fig.pos='H', fig.width=20, warning=FALSE, message=FALSE}

(g1 | g2 | g3) 
```


A Figura 1 apresenta três gráficos de dispersão que comparam o tempo de execução de dois tipos de consulta, consulta cliente (CL) e consulta pacote (PC), em relação a diferentes variáveis: quantidade de pacotes, quantidade de clientes e quantidade de capacidade de transporte. Cada gráfico inclui uma linha de tendência que ajuda a visualizar o comportamento mediano do tempo em função das variáveis analisadas.

No primeiro gráfico, observa-se que à medida que a quantidade de pacotes aumenta, o tempo de execução da consulta PC também cresce de forma acentuada. A linha de tendência revela uma inclinação positiva significativa, indicando que essa consulta é bastante sensível ao aumento dessa variável. Por outro lado, a consulta CL apresenta um crescimento mais suave do tempo em relação à quantidade de pacotes, com uma linha de tendência levemente inclinada. Isso ocorre porque o número de clientes está fixado em 500, então o índice cliente é constante.

No segundo gráfico, que relaciona a quantidade de clientes com o tempo mediano de execução, percebe-se que o tempo da consulta CL tende a aumentar levemente com o número de clientes. Já a consulta PC apresenta uma linha praticamente horizontal, ou até mesmo com leve inclinação negativa, o que indica que o tempo mediano permanece estável — ou até melhora — com o aumento no número de clientes. Essa estabilidade é justificada pelo fato do número de pacotes estar fixado em 500, então o índice pacotes é constante.

O terceiro gráfico analisa a quantidade de capacidade de transporte em relação ao tempo mediano. Nesse caso, tanto a consulta CL quanto a PC apresentam linhas de tendência praticamente horizontais, o que indica que essa variável tem pouca ou nenhuma influência sobre o tempo de execução de ambas as consultas. Portanto, pode-se concluir que a quantidade de capacidade de transporte não é um fator relevante na performance dos algoritmos analisados. Essa variável foi escolhida pensando que, se a capacidade de transporte fosse menor, mais eventos de rearmazenamento ocorreria, ocasionando em um maior número de eventos, que por sua vez, impactaria no tempo de execução do algoritmo. Contudo, esse impacto é até ocorre, mas são nos momentos de atualização dos indices (pacote ele acrescenta mais um evento para o respectivo id e clientes ele atualiza o último evento do pacote). Contudo essas atualizações acontecem no tempo de processamento de leitura das variáveis. Como o intuito é mensurar o tempo de consulta e não o tempo de leitura, o impacto da quantidade de eventos não interfere no tempo de consulta. Isso é um pouco lógico, pois a consulta está diretamente relacionada com a altura das árvores AVL (estruturas escolhidas para os índices pacotes e clientes). Logo, o número de pacotes e o número de clientes que interfere na altura da árvore.

\newpage

## 6. Conclusão

O presente trabalho se propôs a desenvolver e analisar um sistema de consultas de alto desempenho, projetado para processar um grande volume de eventos logísticos dos Armazéns Hanoi em tempo real. O objetivo central foi criar uma solução capaz de responder eficientemente a consultas sobre o histórico de pacotes (PC) e o estado atual dos pacotes de clientes (CL), a fim de evitar varreduras completas do banco de dados a cada requisição.

A implementação do projeto em C++ proporcionou um aprendizado prático na aplicação de estruturas de dados para a resolução de um problema complexo de indexação. O uso de Árvores AVL auto-balanceadas foi a solução adotada, garantindo buscas, inserções e remoções com complexidade logarítmica. Para a consulta CL, uma arquitetura de dois níveis, combinando uma ArvoreAVLClientes com a estrutura ListaPacotesCliente (uma lista encadeada ordenada), mostrou-se uma solução elegante e eficiente para manter os pacotes de cada cliente sempre ordenados pelo evento mais recente, eliminando a necessidade de ordenação no momento da consulta. Adicionalmente, a adoção de uma arquitetura de indireção no BancoDados, armazenando ponteiros para os eventos, foi crucial para garantir a robustez e a segurança da memória contra ponteiros inválidos.

A arquitetura do sistema foi centralizada na função main, que atua como um controlador principal. Este laço de processamento orquestra a leitura do arquivo de entrada e delega as tarefas de forma eficiente: ou atualizando os índices ao receber um novo evento (EV) ou utilizando-os para executar uma busca e responder a uma consulta (PC ou CL).

Por fim, a Análise Experimental validou o desempenho e a escalabilidade da solução de indexação. Ao variar sistematicamente os parâmetros que governam o tamanho dos índices — a quantidade de pacotes e de clientes —, foi possível confirmar experimentalmente a análise de complexidade teórica. Os resultados demonstraram que o tempo de consulta está diretamente correlacionado ao tamanho da respectiva árvore de índice, enquanto outras variáveis operacionais, como a capacidade de transporte, tiveram impacto desprezível no tempo de busca. 

\newpage

## 7. Referência

LACERDA, Anisio; MEIRA JR., Wagner; CUNHA, Washington. Estruturas de Dados. Slides da disciplina
DCC205 – Estruturas de Dados, Departamento de Ciência da Computação, ICEx/UFMG, 2025.

UNIVERSIDADE FEDERAL DE MINAS GERAIS. Departamento de Ciência da Computação. Especificação do Trabalho Prático  – Consultas ao Sistema Logístico. Belo Horizonte: DCC/ICEx/UFMG, 2025. Documento em PDF.
