---
output: 
  pdf_document:
    latex_engine: xelatex
mainfont: "Latin Modern Roman"
---

\begin{center}

{\Huge Implementação Bayesiana via Stan da distribuição normal com $\phi$ e $\mu$ desconhecidos \par}

\vspace{0.5cm}

{\Large  Aluna: Isabelle Fernandes de Oliveira - Curso Estatística \par}

\vspace{0.3cm}

{\Large  Estatística Bayesiana - 1º Semestre de 2025 \par}

\end{center}

\vspace{0.4cm}

---


```{r include=FALSE}
setwd("C:/Users/isabe/Documents/UFMG/Estatistica9Periodo/InferenciaBayesiana/Listas")
library(tidyverse)
library(rstan)
library(coda)
 # comando para evitar recompilar.
rstan_options(auto_write = TRUE)
# comando para executar diferentes cadeias em paralelo.
options(mc.cores = parallel::detectCores())
```

## Exercício

$Y_i \sim \mathcal{N}(\mu, \frac{1}{\phi})$


## Gerando dados artificiais

```{r}
 n = 100 # tamanho amostral
 mu_real = 10 # mu real
 phi_real = 2 # phi real
 y = rnorm(n,mu_real,sqrt(1/phi_real))
```

## Especificação a priori

$\mu \sim \mathcal{N}(m,v)$
$\phi \sim \text{Ga}(a,b)$

```{r}
m = 5 # media de mu
v = 10 # variacia de mu
a = 0.1 # media phi = 1
b = 0.1 # variancia phi = 10
```

## Transmitindo informações para o Stan

```{r}
data = list(n = n, y = y, m = m, v = v, a = a, b = b)
```

```{r}
# Lista requisitando que mu_real e phi_real sejam salvos.
pars = c("mu_real", "phi_real")
```

```{r}
# Lista de sementes de inicialização
init = list()
init[[1]] = list(mu_real=5, phi_real=1)
init[[2]] = list(mu_real=-5, phi_real=5)
```

```{r}
iter = 2000 #Total de iterações (incluindo burn-in).
warmup = 1000 # Numero de iterações do burn-in.
chains= 2 # Numero de cadeias do MCMC.
```

```{r eval=FALSE}

// Bloco de declaração de dados

data{
  int<lower=1> n;
  vector[n] y;
  real m;
  real<lower=0> v;
  real<lower=0> a;
  real<lower=0> b;
}

 // Bloco de declaração de parâmetros

parameters{
  real mu_real;
  real<lower=0> phi_real;
}
 
// Bloco de parâmetros transformados

transformed parameters{
  real sigma2;
  sigma2 = 1/phi_real;
}

// Bloco do modelo.

model{
  // Verossimilhança
  for(i in 1:n){y[i] ~ normal(mu_real[i], sqrt(1/phi_real));}
  
  // Priori 1:  mu_real ~ N(m,v) 
  mu_real ~ normal(m,v);
  
  // Priori 2: phi ~ Gama(a, b)
  phi ~ gamma(a,b);
  
}

```


```{r warning=FALSE}
output = stan(file = "StanNormal.stan", data = data, iter = iter,
              warmup = warmup, chains = chains, pars = pars,
              init = init, verbose = FALSE)
```

## Explorando os resultados

```{r}
# Sumario global do objeto stan fit.
print(output, pars = c("mu_real","phi_real"))
```

```{r}
rstan::traceplot(output, pars = c("mu_real","phi_real"))
```

```{r}
samp = extract(output)
```

```{r}
par(mfrow = c(1,3))

{plot(density(samp$mu_real),cex.lab =1, cex.axis= 1,lwd = 2,
      main = "Densidade a posteriori de mu",col = "blue")
  abline(v = mu_real,lwd = 2,col ="red")}

{plot(density(samp$phi_real),cex.lab =1, cex.axis= 1, lwd = 2,
      main= "Densidade a posteriori de phi",col = "blue")
  abline(v = phi_real, lwd = 2,col ="red" )}

{plot(density(1/samp$phi_real),cex.lab =1, cex.axis= 1, lwd = 2,
      main= "Densidade a posteriori de sigma2",col = "blue")
  abline(v = 1/phi_real, lwd = 2,col ="red" )}
```
O gráfico acima mostra a distribuição estimada para os parâmetros $\mu$,$\phi$ e $\sigma2$.
Para os três parâmetros, o valor real, demarcado pela linha vertical vermelha, está contido na distribuição. Importante dizer que para a média, os valores reais estão próximo da média das respectivas distribuições, indicando que o valor estimado pontual está bem aproximado do valor real.

```{r}
par(mfrow =c(1,3))

{plot(samp$mu_real, type ="l", cex.lab= 1.5, cex.axis = 1.5,
      xlab ="iterações",ylab = "mu_real", 
      main ="Traceplot de mu_real", col= "blue")
  abline(h= mu_real,lwd = 2,col ="red" )}

{plot(samp$phi_real, type = "l", cex.lab =1.5, cex.axis = 1.5,
      xlab ="iterações",ylab = "phi_real",
      main ="Traceplot de phi_real", col = "blue")
  abline(h= phi_real, lwd = 2,col ="red" )}

{plot(1/samp$phi_real, type = "l", cex.lab =1.5, cex.axis = 1.5,
      xlab ="iterações",ylab = "sigma2",
      main ="Traceplot de sigma2", col = "blue")
  abline(h= 1/phi_real, lwd = 2,col ="red" )}
```

```{r}
aux = cbind(samp$mu_real, samp$phi_real, 1/samp$phi_real)
me = apply(aux, 2, mean) # media
md = apply(aux, 2, median) # mediana
sd = apply(aux, 2, sd) # desvio padrao
parametro = c("mu_real", "phi_real", "sigma2")
`valor real` = c(mu_real, phi_real, 1/phi_real)
aux = as.mcmc(aux)
hpd = HPDinterval(aux)
tab = bind_cols(parametro, `valor real`, me, md, sd, hpd[,"lower"],hpd[,"upper"])
colnames(tab) = c("parametro","valor real", "mean", "median","s.d.", "HPD_inf", "HPD_sup")
knitr::kable(tab, digits = 4, caption = "Tabela de Resumo da Inferência Bayesiana")
```

Com base nos resultados, o modelo apresentou um desempenho satisfatório na estimação dos parâmetros. Para o primeiro parâmetro, o ajuste foi bem-sucedido, pois o valor real (10.0) está  contido no intervalo de credibilidade de 95% HPD. Para o segundo parâmetro, o ajuste foi bem-sucedido também, pois o valor real (2.0) está  contido no intervalo de credibilidade de 95% HPD. O mesmo vale para o parâmetro $\sigma2$.